臺灣橋頭地方法院刑事判決　　　　　　　109年度易字第167號
公　訴　人　臺灣橋頭地方檢察署檢察官
被　　　告　賴亭妤




　　　　　　陳柏宇


上列被告因竊盜案件，經檢察官提起公訴（109年度偵字第3097
號），本院判決如下：
    主  文
賴亭妤犯共同侵入住宅罪，處拘役伍拾伍日，如易科罰金，以新
臺幣壹仟元折算壹日。
陳柏宇犯共同侵入住宅罪，處拘役伍拾日，如易科罰金，以新臺
幣壹仟元折算壹日。
    事  實
一、緣賴亭妤因涉嫌毒品案件，於民國108年11月7日經臺灣臺南
    地方檢察署(下稱臺南地檢署)檢察官諭知具保，陳柏宇在臺
    南地檢署交付新臺幣(下同)2萬元予呂朝龍，由呂朝龍以其
    名義擔任具保人為賴亭妤辦理具保事宜。賴亭妤即認該具保
    金2萬元，係以呂朝龍之名義繳納，將來其如因毒品案件入
    監執行，該2萬元具保金將由呂朝龍領回，而無法索討，遂
    夥同陳柏宇於民國109年1月11日凌晨4時許，一同至高雄市
    ○○區○○路0段000巷0號呂朝龍住宅，欲向呂朝龍要求返
    還該筆2萬元，因呂朝龍業已入睡且住宅大門上鎖，賴亭妤
    、陳柏宇竟基於無故侵入他人住宅之犯意聯絡，以不詳方式
    開啟呂朝龍住處大門後，擅自進入呂朝龍住處一樓客廳，並
    將電腦螢幕及主機各1台取走(涉犯竊盜部分，詳如後述)離
    開現場。嗣經呂朝龍發覺上開物品不見報警處理，經警調閱
    監視器而查悉上情。
二、案經呂朝龍訴請高雄市政府警察局湖內分局報告臺灣橋頭地
    方檢察署檢察官偵查起訴。
    理  由
一、按被告以外之人於審判外之陳述，雖不符刑事訴訟法第 159
    條之1至第 159條之4之規定，而經當事人於審判程序同意作
    為證據，法院審酌該言詞陳述或書面陳述作成時之情況，認
    為適當者，亦得為證據，刑事訴訟法第 159條之5第1項定有
    明文。查檢察官、被告賴亭妤、陳柏宇同意本判決所引用之
    傳聞證據作為證據，本院審酌上開證據作成時之情狀，並無
    違法或不當等情形，且與本案相關之待證事實具有關聯性，
    認為以之作為本案之證據亦屬適當，爰依前揭規定，認均應
    有證據能力。
二、訊據被告2人均否認有何侵入住宅之犯行，被告賴亭妤辯稱
    ：我們事前有聯絡呂朝龍，呂朝龍家大門才會沒有上鎖，我
    和陳柏宇直接開門進去，進去時看到有人從樓下走下來，接
    著看到呂朝龍在一樓等我們等語；被告陳柏宇亦辯稱：呂朝
    龍住處門沒有關，我們在門口有打電話給呂朝龍，看到呂朝
    龍從樓上走下來，我進去的時候呂朝龍人在裡面等詞，經查
    ：
(一)被告2人有於前揭時間，未經告訴人呂朝龍同意，進入其上
    開住處等情，業經證人呂朝龍於警詢、偵查中證述明確，並
    有現場及監視器錄影畫面擷取照片、本院勘驗筆錄等附卷可
    依，（警卷第15-19、35-41頁、易二卷第158-159頁），且
    為被告2人於本院審理時坦認在案(易一卷第120、143頁)，
    是此部分之事實，首堪認定。
(二)被告2人雖辯稱：有先連絡呂朝龍，呂朝龍住處大門沒有鎖
    ，進去時呂朝龍已在屋內等詞，惟查，證人呂朝龍於警詢、
    偵查中均證稱：案發時我在樓上睡覺，早上發現大門門栓遭
    拉開，電腦被搬走等語(警卷第12頁、偵卷第58頁)，又告訴
    人於案發當日隨即至警局報案其住處遭人侵入竊取財物，亦
    有其警詢筆錄可依；再者，被告賴亭妤於審理時供稱：我們
    進入呂朝龍住處沒有經過他的同意，我們有打電話給他，但
    是他沒有接；案發前也有打電話給他，說要拿電腦抵債，但
    他不同意等語(易一卷第121、320頁)，被告陳柏宇亦供陳：
    我們進去沒有經過呂朝龍同意等語(易一卷第143頁)，可見
    被告2人未經告訴人同意即進入其住處內，被告2人之供詞與
    上開證人證述一致；又被告2人於案發當時抵達告訴人住處
    外，並未立即進入告訴人住處，而有搬附近的藤椅攀附大門
    窺視，過程中被告陳柏宇有先離開，再返回告訴人住處外，
    稍後即開啟告訴人住處大門，被告2人走入告訴人住處，從
    被告2人出面在告訴人住處外至其等進入告訴人住處，共歷
    時約5分鐘等情，此有本院勘驗監視器畫面之勘驗筆錄可佐
    ，由被告2人在告訴人住處外嘗試進入告訴人住處，以及共
    花費約5分鐘之時間始開啟告訴人住處大門等過程以觀，證
    人呂朝龍證稱其住處大門門栓遭拉開一事，應屬可信，應無
    被告2人所辯告訴人住處大門未上鎖之情形。則被告2人前揭
    所辯，不僅與證人之證詞、監視器畫面所呈現案發經過不符
    ，亦與其等之供詞前後不一，故其等所辯難以採信。
(三)按刑法第306條第1項無故侵入他人住宅，係指無正當理由擅
    入他人住宅而言。揭此，所謂無故，即指無正當理由，而正
    當理由，不以法律明文規定者為限，習慣上或道義上所許可
    ，而無背於公序良俗者，亦屬之，行為是否無故，應以其行
    為是否具有社會相當性以為判斷。又本條所保護的法益乃憲
    法所保障的個人居住自由，他人雖負有債務，但並非即有忍
    受他人自由出入其住宅之義務，法律既另有規定行使債權之
    正當方法，除有符合民法第151條所規定自助行為之情形外
    ，不得私擅侵入他人住宅。查被告2人主張告訴人以其名義為
    被告賴亭妤繳交具保金乙節，與證人呂朝龍於偵查中證述：
    賴亭妤因毒品案件要交保時，陳柏宇有拿2萬元給我等語(偵
    卷第57-58頁)大致相符，且有臺南地檢署點名單、國庫存款
    收款書、臺南地檢署收受刑事保證金通知及臺南地檢署暫收
    訴訟案款臨時收據等附卷可憑（易一卷第71、79-84頁），
    然縱該筆具保金實際出資者係被告陳柏宇，惟法律另有規定
    行使債權之正當方法，被告2人即不能因主觀上認為告訴人
    對其等存有債務，即得自由進出告訴人門戶之權利，且被告
    賴亭妤已供稱告訴人不同意以其電腦抵債等詞，並考量被告
    2人進入告訴人住處之時間為凌晨4時許，已屬一般人休息睡
    眠之時段，告訴人亦稱當時正在睡覺，難認被告2人於該時
    段，未經告訴人同意，擅自開啟上鎖之大門進入告訴人住處
    之行為，係屬具有社會相當性之正當理由，故被告2人未得
    告訴人之同意，擅自進入告訴人住宅，應構成無故侵入住宅
    罪，應可認定。
(四)綜上所述，被告2人所辯，均難以採信，本案事證明確，被
    告2人之犯行，均洵堪認定，各應依法論科。
三、論罪科刑：
(一)核被告2人所為，均係犯刑法第306條第1項無故侵入他人住
    宅罪。被告2人就上開犯行，有犯意聯絡，行為分擔，應論
    以共同正犯。
(二)按裁判上或實質上一罪，基於審判不可分原則，其一部犯罪
    事實若經起訴，依刑事訴訟法第267 條規定，其效力及於全
    部，受訴法院對於未經起訴之他部分，俱應一併審判，此乃
    犯罪事實之一部擴張；又基於審判不可分原則，其經起訴之
    全部犯罪事實，如經受訴法院認為其中部分犯罪不能證明或
    行為不罰時，僅於判決理由內說明不另為無罪之諭知即可，
    毋庸於主文內更為無罪之諭知。至於刑事訴訟法第300 條規
    定：「前條之判決，得就起訴之犯罪事實，變更檢察官所引
    應適用之法條」，所稱之犯罪事實，係指單純一罪之單一事
    實及實質上或裁判上一罪之全部犯罪事實而言。亦即在不擴
    張及減縮原起訴犯罪事實之原則下，法院得就有罪判決，於
    不妨害基本社會事實同一之範圍內，自由認定事實，變更檢
    察官所引應適用之法條。本件被告2人被訴侵入住宅竊盜罪嫌
    及侵入住宅罪嫌，其中侵入住宅竊盜罪嫌部分固不能證明被
    告犯罪（詳後述），然衡諸上開說明及檢察官認為兩者屬於
    加重竊盜之實質上一罪，就侵入住宅竊盜罪嫌部分不另為無
    罪之諭知即可，無庸就起訴之犯罪事實變更檢察官所引應適
    用法條，併予敘明。
(三)被告賴亭妤前因毒品危害防制條例案件，經臺灣嘉義地方法
    院以107年度嘉簡字第708號判處有期徒刑3月確定，及經臺
    灣臺南地方法院以107年度簡字第2211號判處有期徒刑4月確
    定，嗣經同法院以107年度聲字第1963號裁定應執行有期徒
    刑6月確定，於108年2月21日執行完畢；被告陳柏宇前因毒
    品危害防制條例案件，經臺灣臺中地方法院以108年度簡字
    第375號判處有期徒刑3月確定、臺灣臺南地方法院以108年
    度簡字第292號判處有期徒刑3月確定及同法院以108年度簡
    字第515號判處有期徒刑3月確定，嗣經臺灣臺南地方法院以
    108年度聲字第1173號裁定應執行有期徒刑7月確定，於108
    年9月3日易科罰金執行完畢等情，有臺灣高等法院被告前案
    紀錄表2份在卷可憑，被告2人於執行完畢後5年內再犯本件
    有期徒刑以上之罪，均屬累犯。本院審酌被告2人前案所犯
    罪名，與本案所犯侵入住宅罪名之罪質迥然不同，犯罪態樣
    有異，難認被告2人有刑罰反應力薄弱之惡性存在，爰均不
    依刑法第47條第1項規定加重其刑，且因未依累犯規定加重
    其刑，爰不於主文為累犯之記載，併此敘明。
(四)以行為人之責任為基礎，審酌被告2人不知以正當方式主張
    、行使其權利，而於深夜時分擅自開啟告訴人住處大門，侵
    入其內，且有取走告訴人之財物，侵害其居住安寧，犯罪後
    亦未能與告訴人達成和解或取得告訴人之宥恕，被告賴亭妤
    為提議本件犯行之人，又被告2人否認犯行，供詞多所反覆
    之犯後態度，惟兼衡被告2人坦承大部分之犯罪行為，及其
    犯罪之手段、情節與侵入之時間非長，所取走之財物已交由
    本院扣押，暨被告2人之智識程度、家庭經濟狀況等一切情
    狀，分別量處如主文所示之刑，並均諭知易科罰金之折算標
    準。
四、不另為無罪諭知部分：
(一)公訴意旨另以：被告2人因缺錢花用，意圖為自己不法之所
    有，基於加重竊盜之犯意聯絡，於上開時、地侵入告訴人住
    處，竊取告訴人所有放置在一樓客廳之電腦螢幕及主機各1
    台得手。因認被告2人係涉犯刑法第321條第1項第1款侵入住
    宅竊盜罪嫌等語。
(二)按犯罪事實應依證據認定之，無證據不得認定犯罪事實；不
    能證明被告犯罪者，應諭知無罪之判決，刑事訴訟法第154
    條第2 項、第301 第1 項分別定有明文。認定犯罪事實所憑
    之證據，雖不以直接證據為限，間接證據亦包括在內，然而
    無論直接或間接證據，其為訴訟上之證明，須達於通常一般
    之人均不致有所懷疑，而得確信其為真實之程度者，始得據
    為有罪之認定。又刑法第320條第1項規定:「意圖為自己或
    第三人不法之所有，而竊取他人之動產者，為竊盜罪，處…
    」，明定竊盜罪之構成要件須主觀上有不法所有之意圖；若
    是債權人取走債務人之財物意在抵債，並非意圖為自己不法
    之所有，應認為行為人主觀上欠缺不法所有之犯意，故而難
    論以竊盜之罪責。此外，「被告或共犯之自白，不得作為有
    罪判決之唯一證據，仍應調查其他必要之證據，以察其是否
    與事實相符」，刑事訴訟法第156條第2項亦定有明文，是以
    如僅有被告或共犯之自白，而無其他足夠之補強證據，自不
    得遽認被告有罪。
(三)公訴意旨認被告2人涉犯加重竊盜罪嫌，無非係以被告2人之
    供述、證人呂朝龍於警詢、偵查中之證述、指認犯罪嫌疑人
    照片、現場及監視器錄影畫面擷取照片等為主要論據。訊據
    被告2人均否認有何竊盜犯行，被告2人均辯稱：呂朝龍有欠
    我們2萬元等語，經查：
  1.被告2人有於上開時、地未經告訴人同意取走其所有之電腦
    螢幕及主機各1台(下稱電腦組)等情，業據證人呂朝龍於警
    詢、偵查中證述明確，並有指認犯罪嫌疑人照片、現場及監
    視器錄影畫面擷取照片等附卷可稽，且為被告2人供陳在案
    ，此部分之事實，應堪認定。
  2.次查，證人呂朝龍於偵查中證稱：賴亭妤有因毒品案件要交
    保，我出2萬元，陳柏宇也拿2萬元給我，以我的名義擔任具
    保人；具保金還沒有發還給我等語(偵卷第57頁)，又被告賴
    亭妤因毒品案件，由告訴人以其名義辦理具保，具保金額為
    2萬元，有前揭臺南地檢署點名單、國庫存款收款書、臺南
    地檢署收受刑事保證金通知及臺南地檢署暫收訴訟案款臨時
    收據可憑，再者，被告2人均表示：當時辦理具保的2萬元是
    陳柏宇的等詞，與證人呂朝龍證述被告陳柏宇有出資2萬元
    等詞相合，是以被告賴亭妤因毒品案件所需具保之2萬元，
    係由被告陳柏宇所出資，由告訴人以其名義辦理具保事宜，
    應可認定。又依刑事訴訟法第119條第1、2項之規定，刑事
    保證金須待該案確定後，始可由繳納保證金之第三人聲請退
    保，故被告賴亭妤所稱：如等到我的毒品案件確定入監執行
    後，將無法向呂朝龍要回該筆2萬元等語，似非無據。此外
    ，依告訴人之證述及現場照片，被告2人進入告訴人住處後
    ，並無翻箱倒櫃到處尋找財物之行為，索取走之電腦組價值
    亦與其等所認為告訴人須返還之金額相當，且被告陳柏宇於
    本院審理期間有將上開告訴人所有之電腦組提出於本院扣案
    ，亦有本院扣押物品清單、被告陳柏宇109年7月20日準備程
    序筆錄可憑，足認其等取走電腦組之目的係在要求告訴人返
    還上開金額，被告2人並無因缺錢花用，而竊取上開電腦組
    予以變賣之情形，因此依前揭說明，被告2人取走告訴人之
    電腦組主觀上之想法係在抵償被告陳柏宇出資，以告訴人名
    義繳納之保證金2萬元，難認其等有意圖為自己不法之所有
    ，應認為被告2人主觀上欠缺不法所有之犯意，故而難論以
    竊盜之罪責。
  3.另查，被告陳柏宇於本院準備準備程序時固曾對於被訴加重
    竊盜之犯罪事實為自白之供述(易一卷第60頁)，然其另有提
    到並不是因為缺錢花用，才拿電腦組，有交付2萬元予告訴
    人辦理交保事宜等語，又被告陳柏宇除前述曾為一次之自白
    外，其自警詢階段，即已表示係因告訴人有欠錢之緣故，才
    會與被告賴亭妤一同為上開行為，於本院審理期間，也都是
    為否認竊盜之答辯，觀諸其辯詞皆係因辦理交保事宜，而交
    付2萬元予告訴人一事，與被告賴亭妤所為之辯詞大致相符
    ，也和告訴人供述情節互核一致，因此被告陳柏宇上開不利
    於己之自白，除與其自己所述之內容前後不一以外，也欠缺
    其他足夠之補強證據，自不得遽以認被告2人構成侵入住宅
    竊盜之罪名。
(四)從而，本件檢察官所舉前開證據，尚無法使本院不致有所懷
    疑，而得確信被告2人有公訴意旨所侵入住宅竊盜犯行，致
    使無從形成有罪之確信，則依罪證有疑利於被告之證據法則
    ，即不得遽為不利被告2人之認定。揆諸首揭說明，本應為
    被告2人此部分犯行為無罪之諭知，惟公訴意旨認此部分倘
    成立犯罪，與上開論罪科刑之侵入住宅部分，係屬實質上一
    罪關係，爰不另為無罪之諭知。
據上論斷，應依刑事訴訟法第299條第1項前段，判決如主文。
本案經檢察官曾財和提起公訴，檢察官彭斐虹到庭執行職務。
中    華    民    國   110    年    10    月    12    日
                  刑事第七庭    法  官  林新益
以上正本證明與原本無異。
如不服本判決應於收受送達後20日內向本院提出上訴書狀，並應
敘述具體理由；如未敘述上訴理由者，應於上訴期間屆滿後20日
內向本院補提理由書（均須按他造當事人之人數附繕本）「切勿
逕送上級法院」。
中    華    民    國   110    年    10    月    12    日
                                書記官  黃獻立
所犯法條：
刑法第306條
無故侵入他人住宅、建築物或附連圍繞之土地或船艦者，處 1
年以下有期徒刑、拘役或 9 千元以下罰金。
無故隱匿其內，或受退去之要求而仍留滯者，亦同。